臺灣高等法院民事判決　九十一年度重上更(一)字第六一號
　　上　訴　人　華南商業銀行股份有限公司南京東路分公司
　　法定代理人　呂義雄
　　被 上訴 人　大全投資股份有限公司
　　法定代理人　鍾雙麟
右當事人間請求損害賠償事件，上訴人對於中華民國八十八年七月一日臺灣臺北地方
法院八十五年度重訴字第一○三六號第一審判決提起上訴，經最高法院第一次發回更
審，本院判決如左：
    主    文
原判決關於命上訴人給付被上訴人本息部分，及該部分假執行之宣告暨訴訟費用之裁
判均廢棄。
右開廢棄部分，被上訴人在第一審之訴及其假執行之聲請均駁回。
第一、二審及發回前第三審關於第一項廢棄部分之訴訟費用由被上訴人負擔。
    事實及理由
一、本件被上訴人起訴主張：被上訴人在上訴人處設有000000000000號
    （下稱七二六七六號帳戶）活期存款帳戶，作為存款之用，與上訴人間存有消費
    寄託關係，訴外人即上訴人公司總經理廖秋鋒未經被上訴人授權，於民國八十年
    十二月二十八日以盜蓋被上訴人公司印章於空白取款條之方式，擅將被上訴人於
    該帳戶內之款項全部提領，結清帳戶，同時以其偽刻被上訴人公司及負責人鍾雙
    麟之印章，於上訴人處另開設000000000000號（下稱七八四二三號
    帳戶）帳戶，作為其個人非法侵占上訴人公司帳款之用，至八十四年四月三日止
    ，計盜領新台幣（下同）三千六百九十三萬四千六百四十一元，被上訴人於同年
    四月初查覺上情。兩造間既無終止原消費寄託關係，上訴人依約自有返還寄託物
    、支付利息之義務，上訴人對於廖秋鋒結清及開戶之行為，未盡徵信調查義務，
    違反契約責任，亦應對被上訴人負債務不履行之損害賠償責任；又上訴人違反財
    政部七十六年十月五日台財融字第七六○七三三三五○函示之規定，對於非公司
    負責人結清及開戶行為，未為徵信，顯有重大過失，對於廖秋鋒之行為，應負共
    同侵權行為責任。爰依消費寄託契約關係、債務不履行及侵權行為損害賠償之法
    律關係，求為命上訴人應給付被上訴人三千六百九十三萬四千六百四十一元及自
    起訴狀繕本達送翌日即八十五年八月六日起至清償日止，按年息百分之五計算利
    息之判決【被上訴人於原審係與另一原告台全金屬股份有限公司（下稱台全公司
    ）共同起訴，原判決就被上訴人請求部分，為被上訴人勝訴之判決；就台全公司
    請求部分，為一部勝訴、一部敗訴之判決。嗣上訴人及台全公司各就不利部分上
    訴，均經本院前審駁回，上訴人及台全公司仍各自上訴，經最高法院以九十年度
    台上字第七二四號判決廢棄本院前審關於駁回上訴人對被上訴人聲明不服部分，
    以九十年度台上字第七二五號判決廢棄本院前審關於駁回上訴人及台全公司互相
    聲明不服部分，經本院就被上訴人及台全公司請求部分各自分案，是本件僅就上
    訴人對被上訴人請求部分為審理】。並於本院答辯聲明：駁回上訴人之上訴。
二、上訴人則以：被上訴人於上訴人處所開設七八四二三號帳戶內之存款，上訴人已
    對持存摺及蓋有與存戶原留印鑑相符印章之取款條之準占有人廖秋鋒付訖，自生
    清償之效力；且廖秋鋒係被上訴人公司之總經理，於掌握財務之職務範圍內，代
    開立帳戶及領取款項，自具有法定代理權，無經該公司特別授權之必要；況被上
    訴人將存摺及銀行往來印鑑交付予廖秋鋒使用，多年來與上訴人往來，悉由廖秋
    鋒代理被上訴人辦理一切存、提款業務，廖秋鋒以被上訴人公司名義代理開設帳
    戶、存取款項，依社會一般經驗法則，自足以推知其有概括授與代理權之意思；
    且廖秋鋒代被上訴人於上訴人處開設七八四二三號帳戶之存款，亦經被上訴人轉
    帳使用，經會計師查證銀行往來對帳函，亦知悉廖秋鋒為之開設七八四二三帳戶
    ，而不為反對之表示，自應負授權人之責任；再者，廖秋鋒係趁其主管被上訴人
    公司財務之便，侵占公款，該公司是否授權廖秋鋒，均不免發生損害，二者間並
    無因果關係，上訴人自不負債務不履行及侵權行為之損害賠償責任等語，資為抗
    辯。並於本院上訴聲明：、原判決關於命上訴人給付被上訴人本息部分，及該
    部分假執行之宣告，暨訴訟費用之裁判均廢棄。、右廢棄部分，被上訴人在第
    一審之訴及假執行之聲請均駁回。
三、查被上訴人主張伊於七十八年六月二十日在上訴人處原開設有七二六七六號活期
    存款帳戶，伊公司之總經理廖秋鋒於八十年十二月二十八日以蓋有與原留存印鑑
    相符之取款條及存摺結清該帳戶，並於同日另以新印鑑（含公司印章及法定代理
    人鍾雙麟印章）向上訴人開設被上訴人名義之七八四二三號活期存款帳戶，嗣七
    八四二三號帳戶內之存款經廖秋鋒以新印鑑章提領，被上訴人於八十四年四月間
    發函通知上訴人，自八十四年四月六日起免除廖秋鋒之職務等情，有兩造各自提
    出之存款往來明細表、印鑑卡、存款憑條、取款條、被上訴人公司函等文件為證
    （見原審卷第十六、二九、一○八頁、本院重上字卷第六七至六九頁及外放證物
    ），並為兩造所不爭執，堪信被上訴人此部分之主張為真正。惟被上訴人主張前
    開七二六七六號帳戶之結清、七八四二三號帳戶之開設及七八四二三號帳戶存款
    之提領均係廖秋鋒個人所為，兩造間之消費寄託契約關係依然存在，上訴人未盡
    徵信調查義務，違反契約責任，且違反財政部七十六年十月五日台財融字第七六
    ○七三三三五○函示之規定，顯有重大過失，對於廖秋鋒之行為，應負共同侵權
    行為責任等情，則為上訴人所否認，並以前開情詞置辯，則本件應予審究之重要
    爭點厥為：、兩造間之消費寄託關係是否依然存在？、上訴人應否負債務不
    履行損害賠償責任？、上訴人是否應與廖秋鋒負共同侵權行為損害賠償責任？
    茲分述如下：
(一)、兩造間之消費寄託關係是否依然存在：
      雖被上訴人主張結清七二六七六號帳戶、開設七八四二三號帳戶及提領七八四
      二三號帳戶之存款均係廖秋鋒個人行為，對伊不生效力，兩造間原消費寄託關
      係仍然存在，被上訴人對上訴人仍有三千六百九十三萬四千六百四十一元債權
      等語，惟查：
１、按「經理人對於第三人之關係，就商號或其分號，或其事務之一部，視為其有為
    管理上一切必要行為之權。」、「代理人於代理權限內，以本人名義所為之意思
    表示，直接對本人發生效力」民法第五百五十四條第一項、第一百零三條第一項
    分別定有明文，是公司經理人對內有管理事務權限，對外有為公司為營業上所必
    要之一切行為之概括代理權限，並無經公司特別授權之必要；公司經理人關於公
    司營業上事務所為之行為，其效力依法直接及於公司，最高法院六十七年台上字
    第二七三二號判例要旨及八十六年台簡上字第五一號判決要旨足資參照。
２、又本件訴外人廖秋鋒為七二六七六號帳戶之結清、七八四二三號帳戶之開設及七
    八四二三號帳戶存款之提領時，係任被上訴人公司之總經理，主管包括與上訴人
    存、提款往來業務在內之公司財務，為被上訴人所不否認。雖被上訴人辯稱伊公
    司專辦銀行業務者，不僅廖秋鋒一人，尚有出納、會計等云云。然證人即上訴人
    承辦被上訴人存、提款業務之職員陳春美於原審證稱：「被上訴人公司存、提款
    業務均由廖秋鋒經手，另有一小弟負責送件業務」等語（見原審卷第二九七頁正
    反面），且被上訴人對上開先後開設之兩帳戶存、提款記錄（包含被上訴人主張
    廖秋鋒盜領及非盜領部分），均不否認係廖秋鋒所為，益見被上訴人與上訴人間
    之存、提款往來業務，確係廖秋鋒負責辦理，要無疑義。則依九十年十一月十二
    日修正公布之公司法第八條第二項「公司之經理人或清算人，股份有限公司之發
    起人、監察人、檢查人、重整人或重整監督人，在執行職務範圍內，亦為公司負
    責人。」及民法第五百五十四條第一項「經理人對於第三人之關係，就商號或其
    分號，或其事務之一部，視為其有為管理上之一切必要行為之權。」之規定，廖
    秋鋒既為被上訴人公司之總經理，並負責該公司之財務管理，自有為被上訴人為
    營業上一切必要行為之權限，而與銀行間之業務往來，本即包括開戶、印鑑變更
    、存款、取款及結清帳戶等行為，是廖秋鋒為掌管被上訴人公司之財務所必要，
    自係有權於上訴人處為開戶、印鑑變更、存款、取款及結清帳戶等行為，無需被
    上訴人另外授權。則廖秋鋒依被上訴人開設七二六七六號帳戶時存於上訴人處之
    印鑑卡所載：「敬啟者本戶（即被上訴人）向貴行（即上訴人）所為一切往來之
    印鑑以右列為憑，即請查照存驗為荷」等語（見原審卷第二九頁），持蓋有與印
    鑑卡留存相符之公司大小印章之取款條及存摺辦理結清七二六七六號帳戶，並另
    以新印鑑開設七八四二三號帳戶而辦理存、提款，自屬其執行職務範圍內之行為
    ，無另經被上訴人授權之必要甚明。
３、次按「每會計年度終了，董事會應編造營業報告書、財務報表．．．，於股東常
    會開會三十日前交監察人查核。」、「董事會所造具之各項表冊與監察人之報告
    書，應於股東常會開會十日前，備置於本公司」九十年十一月十二日修正公布之
    公司法第二百二十八條及第二百二十九條分別定有明文。足見公司之年度財務報
    表係由董事會編造，並非經理部門，且需監察人查核。被上訴人主張伊公司之財
    務報表係經理部門製作，董事長不知其內容云云，即非可採。又本件被上訴人所
    提出經保全會計師事務所楊惠寬會計師簽證之八十一年、八十二年財務報表所載
    銀行帳戶存款餘額均與系爭七八四二三號帳戶存款明細表相符，有被上訴人所提
    出七八四二三號帳戶存款往來明細表及被上訴人公司八十一年、八十二年查核報
    告書在卷可稽（見原審卷第十六頁及本院外放證物），且廖秋鋒於原審亦證稱伊
    雖開設新帳戶，惟公司尚有出納與會計人員，帳簿不只經過伊，公司事後都會知
    道，金額有造假，帳上都會記載，故雖然伊結清舊帳戶開立新帳戶時公司不知道
    ，但公司事後可在帳上查知，新帳戶非伊個人在使用，董事長不定時看報表，變
    更新帳戶報表也會顯示，因董事長非常信任伊，沒有問伊資金變動的情形，報表
    是由會計製作，經會計組長及伊閱覽等語（見原審卷第二一七至二一八頁），益
    見被上訴人公司之董事會、監察人及股東常會均已確認八十一、八十二年財務報
    表有關七八四二三號帳戶所載存款餘額為正確，否則經會計師簽證之財務報表豈
    會引用該帳戶之存款數字？被上訴人辯稱伊對於廖秋鋒於八十年十二月二十八日
    結清七二六七六號舊帳戶，並同時以其名義開設七八四二三號新帳戶使用等情，
    係八十四年四月初始知情云云，洵難令人置信。是以縱認廖秋鋒非被上訴人公司
    之負責人，結清七二六七六號舊帳戶及開設七八四二三號新帳戶非屬其執行職務
    範圍內之行為，亦應認廖秋鋒使用七二六七六號、七八四二三號帳戶辦理存、提
    款業務已獲被上訴人授權，即其與上訴人間之業務往來係有權代理，直接對被上
    訴人發生效力。否則，被上訴人之八十一、八十二年財務報表經會計師簽證時，
    既已發現廖秋鋒結清七二六七六號舊帳戶，另開設七八四二三號新帳戶辦理存、
    提款，何以未即時制止而仍任由廖秋鋒繼續使用該七八四二三號新帳戶？被上訴
    人此舉，難謂非已嗣後同意被上訴人為之結清七二六七六號舊帳戶、另設七八四
    二三號新帳戶？故而廖秋鋒為被上訴人開設七八四二三號新帳戶時所使用之大小
    章，縱與七二六七六號舊帳戶所使用者不符，而係廖秋鋒所偽造者，亦非上訴人
    所得預見，則被上訴人於上訴人處之七二六七六號舊帳戶及七八四二三號新帳戶
    存款，既因廖秋鋒之提領而由上訴人如數給付，自已對被上訴人發生清償之效力
    。
４、揆諸前開說明，被上訴人主張結清七二六七六號帳戶、開設七八四二三號帳戶及
    提領七八四二三號帳戶之存款均係廖秋鋒個人行為，對伊不生效力，兩造間原消
    費寄託關係依然存在，被上訴人對上訴人仍有三千六百九十三萬四千六百四十一
    元債權云云，洵非可採。
(二)、上訴人應否負債務不履行損害賠償責任：
      雖被上訴人主張兩造間既有消費寄託契約，對於被上訴人是否終止原消費寄託
      契約而另行成立新消費寄託契約，有命提出授權書，確認本人及代理人身分，
      並徵信調查之義務，因上訴人疏於注意，致其存款遭廖秋鋒盜領，上訴人應負
      債務不履行損害賠償責任云云，惟查：
１、廖秋鋒既為被上訴人公司之總經理，並負責該公司之財務管理，自有為被上訴人
    為營業上一切必要行為之權限，而與銀行間之業務往來，本即包括開戶、印鑑變
    更、存款、取款及結清帳戶等行為，是廖秋鋒為掌管被上訴人公司之財務所必要
    ，自係有權於上訴人處為開戶、印鑑變更、存款、取款及結清帳戶等行為，無需
    被上訴人另外授權。則廖秋鋒依被上訴人開設七二六七六號帳戶時存於上訴人處
    之印鑑卡所載：「敬啟者本戶（即被上訴人）向貴行（即上訴人）所為一切往來
    之印鑑以右列為憑，即請查照存驗為荷」等語（見原審卷第二九頁），持蓋有與
    印鑑卡留存相符之公司大小印章之取款條及存摺辦理結清七二六七六號帳戶，並
    另以新印鑑開設七八四二三號帳戶辦理存、提款業務，自屬其執行職務範圍內之
    行為，無另經被上訴人授權之必要，已如前述，則上訴人允廖秋鋒結清七二六七
    六號舊帳戶、開設七八四二三號新帳戶及提領七八四二三號新帳戶之存款，即無
    任何違反兩造間消費寄託契約之情事。
２、又廖秋鋒縱非被上訴人公司之負責人，其結清七二六七六號舊帳戶、開設七八四
    二三號新帳戶及提領七八四二三號新帳戶之存款，非屬執行職務範圍內之行為，
    亦因廖秋鋒經被上訴人授權使用七二六七六號、七八四二三號帳戶辦理存、提款
    業務而直接對被上訴人發生效力，亦如前述。是以廖秋鋒為被上訴人結清七二六
    七六號舊帳戶及開設七八四二三號新帳戶時，縱未經被上訴人授權，惟被上訴人
    既於八十一、八十二年財務報表經會計師簽證時即已知悉上情，卻未向上訴人為
    反對之意思表示，而仍任令廖秋鋒繼續使用該七八四二三號新帳戶存、提款，自
    應推定被上訴人嗣後業已同意廖秋鋒為其結清七二六七六號舊帳戶、另開設七八
    四二三號新帳戶之行為，則上訴人允廖秋鋒結清七二六七六號舊帳戶，另開設七
    八四二三號新帳戶時，縱未依財政部七十六年十月五日台財融字第七六○七三三
    三五○號函示意旨辦理徵信調查（見原審卷第三二頁），亦因被上訴人嗣後同意
    而生補正之效力，難謂上訴人此舉違反兩造間消費寄託契約。是以廖秋鋒縱有利
    用掌管七八四二三號新帳戶印鑑（即大小章）之機會領該帳戶之存款，亦非可
    歸責於上訴人之事由。至於財政部台財融字第八四七○一八八七號函有關活期存
    款結清銷戶之規定（見原審卷第一九五頁），係廖秋鋒於八十年十二月二十八日
    結清七二六七六號帳戶後，始於八十四年二月六日頒布，其對本件上訴人辦理結
    清七二六七六號帳戶並無規範效力甚明，從而上訴人於八十年十二月二十八日允
    廖秋鋒持蓋有與印鑑卡留存相符之被上訴人公司大小章之取款條及存摺結清七二
    六七六號帳戶時，雖未命廖秋鋒出具授權書，亦未確認本人及代理人身分，並無
    違反兩造間消費寄託契約可言。
３、揆諸前開說明，被上訴人主張兩造間既有消費寄託契約，對於被上訴人是否終止
    原消費寄託契約而另行成立新消費寄託契約，有命提出授權書，確認本人及代理
    人身分，並徵信調查之義務，因上訴人疏於注意，致其存款遭廖秋鋒盜領，上訴
    人應負債務不履行損害賠償責任云云，即非可採。
(三)、上訴人是否應與廖秋鋒負共同侵權行為損害賠償責任：
      雖被上訴人主張財政部七十六年十月五日台財融字第七六○七三三三五○號及
      八十四年二月六日台財融字第八四七○一八八七號函示，係為保護他人之法律
      ，上訴人違反上開函示，依民法第一百八十四條第二項之規定，應與廖秋鋒負
      共同侵權行為損害賠償責任云云。惟查：
１、廖秋鋒係於八十年十二月二十八日結清被上訴人於上訴人處所開設之七二六七六
    號帳戶，而財政部台財融字第八四七○一八八七號函示：「活期性存款之結清銷
    戶，應由存戶本人辦理。惟本人因特殊情況無法親自辦理結清銷戶而委任代理人
    為之時，該代理人除應出具授權書外，金融機構並應確認本人及代理人之身分。
    」等語（見原審卷第一九五頁），則係八十四年二月六日所頒布，是以廖秋鋒於
    八十年十二月二十八日結清七二六七六號帳戶時，上訴人縱未命廖秋鋒出具授權
    書，亦未確認本人及代理人之身分，於財政部八十四年二月六日頒布之台財融字
    第八四七○一八八七號函示，亦無違反可言，難謂上訴人有何侵權行為。
２、又縱認廖秋鋒非被上訴人公司之負責人，其結清七二六七六號舊帳戶、開設七八
    四二三號新帳戶使用，非屬執行職務範圍內之行為，且未經被上訴人授權，惟被
    上訴人既於八十一、八十二年財務報表經會計師簽證時即已知悉上情，而未向上
    訴人為反對之意思表示，仍任令廖秋鋒繼續使用該七八四二三號新帳戶存、提款
    ，應推定被上訴人嗣後業已同意廖秋鋒為其結清七二六七六號舊帳戶、另開設七
    八四二三號新帳戶，則上訴人允廖秋鋒結清七二六七六號舊帳戶、開設七八四二
    三號新帳戶時，縱未依財政部七十六年十月五日台財融字第七六○七三三三五○
    號函示意旨辦理徵信調查（見原審卷第三二頁），亦因被上訴人嗣後同意而生補
    正之效力，則廖秋鋒利用掌管七八四二三號新帳戶印鑑（即大小章）之機會領
    該帳戶之存款，即非可歸責於上訴人之事由，已如前述，自難令上訴人與廖秋鋒
    共同負侵權行為損害賠償責任。
３、揆諸前開說明，被上訴人主張財政部七十六年十月五日台財融字第七六○七三三
    三五○號及八十四年二月六日台財融字第八四七○一八八七號函示，係為保護他
    人之法律，上訴人違反上開函示，依民法第一百八十四條第二項之規定，應與廖
    秋鋒共同負侵權行為損害賠償責任云云，自非有據。
四、綜上所述，被上訴人依消費寄託契約、債務不履行及侵權行為損害賠償之法律關
    係，請求上訴人給付三千六百九十三萬四千六百四十一元及自八十五年八月六日
    起至清償日止，按年息百分之五計算之利息，洵非適當，不應准許，原審失察，
    就此部分之請求遽為上訴人敗訴判決，自有未洽，上訴意旨指摘原判決此部分不
    當，求予廢棄，為有理由，應由本院將原判決此部分廢棄改判，並駁回被上訴人
    第一審此部分之訴，又此廢棄改判部分，被上訴人於原審所為假執行之聲請已失
    所附麗，應併駁回。再者，本件事實已臻明確，兩造其餘攻擊、防禦方法，經審
    酌後認與判決結果不生影響，爰無逐一論述之必要，附此敘明。
據上論結，本件上訴為有理由，爰依民事訴訟法第四百五十條、第七十八條之規定，
判決如主文。
中　　　華　　　民　　　國　　九十一　　年　　十一　　　月　　  十二　　日
                                        民事第十六庭
　　　　　　　　　　　　　　　　　　　　　　審判長法　官　阮　富　枝
　　　　　　　　　　　　　　　　　　　　　　　　　法　官　吳　麗　惠
　　　　　　　　　　　　　　　　　　　　　　　　　法　官　黃　豐　澤
右正本係照原本作成。
被上訴人如不服本判決，應於收受送達後二十日內向本院提出上訴書狀，其未表明上
訴理由者，應於提出上訴後二十日內向本院補提理由書狀（均須按他造當事人之人數
附繕本）上訴時應提出委任律師或具有律師資格之人之委任狀；委任有律師資格者，
另應附具律師及格證書及釋明委任人與受任人有民事訴訟法第四百六十六條之一第一
項但書或第二項（詳附註）所定關係之釋明文書影本。
中　　　華　　　民　　　國　　九十一　　年　　十一　　　月　　　十四　　日
　　　　　　　　　　　　　　　　　　　　　　　　　書記官  廖　麗　蓮
附註：
民事訴訟法第四百六十六條之一（第一項、第二項）：
對於第二審判決上訴，上訴人應委任律師為訴訟代理人。但上訴人或其法定代理人具
有律師資格者，不在此限。
上訴人之配偶、三親等內之血親、二親等內之姻親，或上訴人為法人、中央或地方機
關時，其所屬專任人員具有律師資格並經法院認為適當者，亦得為第三審訴訟代理人
。
